【裁判字號】    94,訴,2292
【裁判日期】    950511
【裁判案由】    商標註冊
【裁判全文】
臺北高等行政法院判決
                                     94年度訴字第02292號
                              .
原      告  金車股份有限公司
代  表  人  甲○○（董事長）
訴訟代理人  乙○○
被      告  經濟部智慧財產局
代  表  人  蔡練生（局長）
訴訟代理人  丙○○
上列當事人間因商標註冊事件，原告不服經濟部中華民國94年05
月26日經訴字第09406128350號訴願決定，提起行政訴訟。本院
判決如下：
    主  文
原告之訴駁回。
訴訟費用由原告負擔。
    事  實
一、事實概要：原告於民國（以下同）92年05月05日以「SOY PL
    US」商標，指定使用於當時商標法施行細則第49條所定商品
    及服務分類表第29類之「豆漿、豆奶、...、豆腐、豆乾、.
    .. 」等商品，向被告申請註冊。經被告審查，認本件商標
    圖樣上之「SOY PLUS」，無法使一般商品購買人認識其為表
    彰商品之標識，並得藉以與他人之商品相區別，應不准註冊
    ，以94年01月31日商標核駁第282775號審定書為核駁之處分
    。原告不服，提起訴願，經訴願決定駁回，原告猶未甘服，
    遂向本院提起行政訴訟。
二、兩造聲明：
  (一)原告聲明：
  1.原處分及訴願決定均撤銷。
  2.被告應作成核准第000000000號商標註冊之處分。
  3.訴訟費用由被告負擔。
  (二)被告聲明：
  1.駁回原告之訴。
  2.訴訟費用由原告負擔。
三、兩造之主張：
甲、原告主張：
  (一)行政機關所為之行政行為，應依誠實信用原則為之，並不得
    為差別待遇：
  1.按「行政行為，非有正當理由，不得為差別待遇」「行政行
    為，應以誠實信用方法為之，並應保護人民正當合理之信賴
    。」分別為行政程序法第6條及第8條之規定。依上開規定，
    行政機關所為之行政行為，均應依循誠實信用原則，並不得
    對不同之人民為差別待遇，否則即有違行政法上之平等原則
    。而所謂平等原則之基本要件，即在要求行政行為對本質相
    同之事物，應為相同之處理，對於本質不同之事物，亦須為
    不同處理；惟為防平等原則之濫用，對事物本質是否相同，
    應依客觀標準認定之（93年判字第214號判決參照）。
  2.依被告歷年來所核准之商標觀之，襲用英文單字「SOY」，
    並配合其他文字作為商標，復指定使用於第29類「牛奶、調
    味乳、豆奶...」、第30類「茶葉、糖果、餅乾、麵包...」
    及第32類「汽水、果汁、礦泉水、運動飲料...」，所在多
    見。除「SOY」以外，此種以一說明文字配合其他文字之組
    合並獲被告核准之商標更是不勝枚舉。由此可知，被告認為
    此種以一說明文字配合其他文字之組合係屬商標之一種，於
    相同組合方式下應認為具有識別性。
  3.今被告卻對以相同組合方式所申請之系爭商標，給予核駁之
    處分，此種審查標準不一之情形，實有違平等原則及上開行
    政程序法之規定。
  (二)本案「SOY PLUS」之英文字義應非「醬油」之意：
    按英文單字「SOY」係為「黃豆、醬油」之意；「PLUS」則
    為「正數、多的」之意。「SOY」與「PLUS」為個別之英文
    單字，並由原告獨創將該二字相連使用並指定於第29類「豆
    漿、豆奶、...、豆腐、豆乾、...」等商品，故系爭商標「
    SOY PLUS」應非被告所謂中文「醬油」之英文字義。
  (三)本案指定使用於「獸乳、調味乳、米漿、豆漿、豆奶、奶粉
    、豆花、...」等商品應已足夠使商品之消費者認識其為表
    彰該商品之標示，並得藉以與他人之商品相區別：
  1.按「商標應足以使商品或服務之相關消費者認識其為表彰商
    品或服務之標識，並得藉以與他人之商品或服務相區別。」
    「商標不符合第5條規定者，不得註冊。」分別商標法第5條
    第2項、第23條第1項第1款所明定。而審查商標是否有識別
    性應就指定使用之商品、消費者之認知、實際交易情況及所
    指定使用之商品，以判斷其是否足以使一般商品購買人認識
    其為表彰商品之標識，並得藉以與他人之商品相區別，亦為
    被告公告「商標識別性審查要點」所規定。故文字並非不得
    為商標，所謂足以使一般商品購買人認識其為表彰之標識，
    係指依一般生活經驗加以衡酌，其外觀、稱呼及觀念，與其
    指定使用商品間之關係足以與他人相區別者而言。故即使是
    單純之文字，只要得與他人之商品相區別，非不得為商標。
  2.本案雖為二英文單字共同組成，惟依前開英文字義之解釋，
    相關英文字典或資料均無「SOY PLUS」文字之存在，且非被
    告所指之「醬油」之意，自不致予人有調味添加用之醬油印
    象之虞。
  3.按「商標圖樣係運用智慧獨創所得，而非沿用既有之辭彙或
    事物者，屬『獨創性商標』。」為被告93年05月01日施行之
    「商標審查基準」所載。依其規定，系爭商標「SOY PLUS」
    係以「SOY」與「PLUS」個別之英文單字，並由原告依被告
    之審查標準，將該二完全不同字義之英文單字獨創相連組合
    使用，應屬『獨創性商標』，指定使用於上開商品時，即足
    以使商品之一般購買人認識為原告所欲表彰之商品，具識別
    性而得以註冊申請為商標。
  4.況對一般商品購買人而言，經過多件此種組合方式之商標，
    並已成為被告審查標準及一般社會通念之商標設計方式，非
    但沒有造成不足以使相關消費者認識所表彰之商品，反而更
    加深了消費者對該指定商品之識別性。
  5.故原告以自創之「SOY PLUS」文字申請商標註冊，應屬「獨
    創性商標」，更已達足以使該商品之相關消費者認識其為表
    彰指定商品之標識，並得藉以與他人註冊之商品相區別，並
    無前揭商標法第5 條第2 項、第23條第1 項第1 款規定之適
    用，應可作為商標並獲准註冊。
  (四)綜上所陳，懇請  鈞院鑒核，惠賜判決如訴之聲明，以維權
    益，俾符法制。
乙、被告主張：
  (一)按「商標應足以使商品或服務之相關消費者認識其為表彰商
    品或服務之標識，並得藉以與他人之商品或服務相區別。」
    「商標不符合第5條規定者，不得註冊。」分別商標法第5條
    第2項、第23條第1項第1款所明定。
  (二)本件原告申請註冊商標圖樣上之「SOY PLUS」係由單純之外
    文「SOY」及「PLUS」二字組成，其中「SOY」為「黃豆、醬
    油」之意，而「PLUS」有「添加、加上」之意，整體予人印
    象為調味添加之醬油，以之作為商標，指定使用於當時商標
    法施行細則第49條所定商品及服務分類表第29類之「豆漿、
    豆奶、...、豆腐、豆乾、...」等商品，實無法使一般商品
    購買人認識其為表彰商品之標識，並得藉以與他人之商品相
    區別，應不具識別性，自有首揭法條規定之適用。
  (三)至原告所舉以「SOY」作為商標獲准註冊之案例，經查該等
    商標圖樣與本件案情不盡相同，依商標個案審查拘束原則，
    自不得比附援引，執為本件應核准註冊之論據，併予陳明。
  (四)綜上論述，被告原處分洵無違誤，敬請駁回原告之訴。
    理  由
一、按「商標得以文字、圖形、記號、顏色、聲音、立體形狀或
    其聯合式所組成。前項商標，應足以使商品或服務之相關消
    費者認識其為表彰商品或服務之標識，並得藉以與他人之商
    品或服務相區別。」「商標有下列情形之一者，不得註冊：
    一、不符合第5條規定者。」分別為商標法第5條及第23條第
    1項第1款所規定。
二、本件係原告原告於92年05月05日以「SOY PL US 」商標，指
    定使用於當時商標法施行細則第49條所定商品及服務分類表
    第29類之「豆漿、豆奶、... 、豆腐、豆乾、. .. 」 等商
    品，向被告申請註冊。經被告審查，認本件商標圖樣上之「
    SOY PLUS」，無法使一般商品購買人認識其為表彰商品之標
    識，並得藉以與他人之商品相區別，應不准註冊，以94年01
    月31日商標核駁第282775號審定書為核駁之處分。原告則不
    服，為如事實欄所載之主張。是以，本件之爭執，厥在於系
    爭商標是否具識別性？
三、本院判斷如下：
  (一)按被告於90年12月25日修正發布之商標識別性審查要點第 1
    點規定：「為適用商標法第5條規定，特訂定本要點。」第2
    點規定：「審查商標有無識別性，應就指定使用之商品、消
    費者之認知、實際交易情況及其使用方式，判斷是否足以使
    一般商品購買人認識其為表彰商品之標識，並得藉以與他人
    之商品相區別。」第3 點規定：「商標具識別性之例示：(1)
    獨創性商標：商標圖樣係運用智慧獨創所得，而非沿用既有
    之辭彙或事物者。……(2)隨意性商標：商標圖樣由現有之辭
    彙或事物所構成，惟與指定商品全然無關者。……(3)暗示性
    商標：商標圖樣以隱含譬喻方式暗示商品之形狀、品質、功
    用或其他有關成份、性質、特性、功能或目的等，但非為業
    者所必須或通常用以說明商品者。……」第4 點規定：「商
    標不具識別性之例示下列文字、圖形、記號、顏色組合或其
    聯合式使用於指定商品，而無法藉以與他人商品相區別者，
    不具識別性：(1)商品習慣上通用標章或通用名稱……(2)文字
    、圖形、記號、顏色組合或其聯合式，係表示指定商品之形
    狀、品質、功用或其他說明者……(3) ……」第5 點規定：
    「本要點3 (3)暗示性商標與本要點4 (2)說 明性商標不同，
    得就下列事項判斷是否為說明性商標：(1)是否已為同業競爭
    者實際交易上所使用。(2)是否為同業競爭者所必須使用，若
    由特定業者所專用將有礙公平競爭之虞者。」，查上開審查
    要點，於商標法92年11月28日施行後，並未隨修正前之商標
    法停止適用，直至93年4 月28日始經修正發布（於同年5 月
    1 日起施行），是其於系爭商標之審定時（94年1 月31 日
    ）仍屬有效之行政規則，被告身為商標專責機關，於審查申
    請註冊之商標或標章是否具識別性時自應受其拘束而資為依
    據與基準。
  (二)本件原告申請註冊之「SOY PLUS」商標圖樣係由單純之外文
    「SOY 」及「PLUS」二字所組成；其中「SOY 」為「醬油、
    大豆」之意，「PLUS」則有「加、加上」之意，是「SOY PL
    US 」予人印象實有「添加醬油或大豆成分」之意，依上開
    商標法第5 條第2 項之規定及前揭商標識別性審查要點第4
    點商標不具識別性之例示：「 (二)文 字、圖形、記號、顏
    色組合或其聯合式，係表示指定商品之形狀、品質、功用或
    其他說明者」，系爭商標指定使用於「豆漿、豆奶、... 、
    豆腐、豆乾、. .. 」 等商品，尚無法使相關消費者認識其
    為表彰商品之標識，並得藉以與他人之商品相區別，不具識
    別性，依首揭法條規定，自不得註冊。從而，被告以本件商
    標有違商標法第23條第1 項第1 款規定所為核駁之處分，依
    法自無不合。
  (三)至原告所舉另案以外文「SOY 」作為商標圖樣之一部分申准
    註冊之案例，核其商標圖樣與本件並不相同，尚難比附援引
    ，執為本件亦應准予註冊之論據；是原告主張行政機關所為
    之行政行為，應依誠實信用原則為之，並不得為差別待遇乙
    節，容有誤解，併此敘明。
四、綜上所述，被告依商標法第23條第1 項第1 款之規定，所為
    本件商標應予核駁之處分，並無不合。訴願決定遞予駁回，
    亦無違誤，均應予維持。本件原告之訴為無理由，應予駁回
    。
五、本件事證已明，兩造其餘之陳述，於判決結果不生影響者，
    不予一一論述，附予敘明。
據上論結，本件原告之訴為無理由，爰依行政訴訟法第98條第3
項前段，判決如主文。
中    華    民    國    95    年    5    月    11    日
                     第七庭審判長法  官  黃  本  仁
                                 法  官  李  玉  卿
                                 法  官  黃  秋  鴻
上為正本係照原本作成。
如不服本判決，應於送達後20日內，向本院提出上訴狀並表明上
訴理由，如於本判決宣示後送達前提起上訴者，應於判決送達後
20日內補提上訴理由書（須按他造人數附繕本）。
中    華    民    國    95    年    5    月    11    日
                                書記官  蘇  婉  婷


司法院資訊處製作；財團法人民間司法改革基金會備份。
